臺灣高等法院刑事判決
108年度交上訴字第216號
上  訴  人  
即  被  告  許悸暐



選任辯護人  林舒婷律師
            謝雨靜律師
上列上訴人因公共危險等案件，不服臺灣桃園地方法院108年度
交訴字第16號，中華民國108年8月6日第一審判決（起訴案號：
臺灣桃園地方檢察署107年度調偵字第2243號），提起上訴，本
院判決如下：
    主  文
原判決撤銷。
甲○○犯過失致人於死罪，處有期徒刑捌月；又犯肇事致人死亡逃
逸罪，累犯，處有期徒刑壹年貳月。應執行有期徒刑壹年肆月。
    事  實
一、甲○○無駕駛執照，於民國107年1月2日上午10時許，駕駛車
    牌號碼0000-00號自用小客車，自桃園市○○區○○路000 號速
    邁樂加油站駛出，欲左轉駛入中豐路往中央西路一段方向行
    駛時，本應注意轉彎車應讓直行車先行，而依當時天氣晴、
    日間自然光線、路面鋪裝柏油乾燥、無缺陷、道路無障礙物
    、視距良好等情，並無不能注意之情事，竟疏未注意及此，
    貿然駕車左轉駛入中豐路，適有余治軒【涉犯過失致死罪嫌
    部分，另經臺灣桃園地方檢察署(下稱桃園地檢署)檢察官以
    罪嫌不足為不起訴處分確定在案】騎乘車牌號碼000-000號
    重型機車搭載CATINDIG RACHELLEBUELA（菲律賓籍，漢名黎
    安丘，以下以此稱之），沿桃園市中壢區中豐路往中美路二
    段方向直行至該處，因閃避不及兩車發生碰撞，致余治軒、
    黎安丘均人車倒地，黎安丘因而受有凹陷性顱骨開放性骨折
    、急性硬腦膜下出血等傷害，嗣送醫急救後，仍因傷重而於
    同日15時16分不治死亡。又甲○○於肇事後，已預見其駕駛車
    輛與他人騎乘機車撞擊導致他人人車倒地時，該他人必然會
    因車輛衝撞力道加上摔倒路面而受傷，情形嚴重甚至性命不
    保，竟基於縱使肇事致他人死亡而逃逸，亦不違反其本意之
    肇事逃逸犯意，未確認黎安丘是否因肇事而受傷或死亡，或
    停留現場採取救護或其他必要措施，亦未待警方到場處理以
    釐清肇事責任，旋即駕車駛離現場而逕自逃逸。
二、案經黎安丘之母甲訴由桃園地檢署檢察官偵查起訴。
    理  由
壹、證據能力部分
一、本判決所引具傳聞性質之各項供述證據經本院於審判期日調
    查證據時提示並告以要旨後，未據當事人於言詞辯論終結前
    就證據能力部分有所異議（見本院卷第128至129頁、第132
    頁），本院復查無該等證據有違背法定程序取得或顯不可信
    之外部情狀，揆諸刑事訴訟法第159條之5規定，應均有證據
    能力。
二、至本件認定事實所引用之非供述證據，並無證據證明係公務
    員違背法定程序所取得，亦查無顯不可信或不得作為證據之
    情形，且經本院於審判期日依法進行證據之調查、辯論，亦
    應有證據能力。
貳、實體部分
一、認定事實所憑之證據及理由：
    訊據上訴人即被告甲○○（下稱被告）於本院審理時供承：伊
    認罪，對於被訴之犯罪事實伊沒有意見等語（見本院卷第13
    1至134頁）；且查：
　㈠被告無駕駛執照，於上揭時間，駕駛上開自用小客車自桃園
    市○○區○○路000 號速邁樂加油站駛出後，左轉駛入中豐路時
    ，與適騎乘上開重型機車搭載黎安丘沿桃園市中壢區中豐路
    往中美路二段方向直行至該處之余治軒發生碰撞，致余治軒
    及黎安丘均人車倒地，黎安丘因而受有凹陷性顱骨開放性骨
    折、急性硬腦膜下出血等傷害，嗣送醫急救後，仍因傷重而
    於同日15時16分不治死亡，且被告於肇事後，未確認黎安丘
    是否因肇事而受傷或死亡，或停留現場採取救護或其他必要
    措施，亦未待警方到場處理以釐清肇事責任，即駕車駛離現
    場等情，業據被告於原審及本院審理時供承不諱（見原審交
    訴字卷第184至185頁、本院卷第131至134頁），核與證人余
    治軒於偵查中及原審審理時證述情節互核一致（見相字卷第
    113至114頁、原審交訴字卷第147至154頁），此外，並有黎
    安丘天成醫療社團法人天晟醫院（下稱天晟醫院）診斷證明
    書（見相字卷第5頁）、道路交通事故現場圖（見相字卷第3
    7頁）、道路交通事故調查報告表（一）（二）（見相字卷
    第39至40頁）、汽車駕駛人查詢資料（見相字第77號卷第51
    頁）、桃園地檢署檢驗報告書（見相字卷第91至96 頁）、
    天晟醫院107年1月25日天晟法字第107012501號函及所附黎
    安丘之病歷資料（見相字卷第103至111頁）在卷可稽，且經
    原審當庭勘驗事發現場監視器錄影畫面確認屬實，有原審10
    8年4月12日勘驗筆錄及其附件存卷足參（見原審交訴字卷第
    99頁、第115至124頁），上開事實堪以認定。
　㈡又按汽車駕駛人轉彎時，有下列情形之一者，處新臺幣六百
    元以上一千八百元以下罰鍰：…六、轉彎車不讓直行車先行
    ，道路交通管理處罰條例第48條第1項第6款定有明文。而經
    原審勘驗速邁樂加油站監視器錄影畫面，勘驗結果顯示：本
    件被告駕駛車輛從速邁樂加油站駛出時，車頭部分已駛入車
    道且與車道呈現約45度角，而後約1秒被告駕駛車輛仍持續
    行駛，余治軒則騎乘重型機車出現於被告駕駛車輛數步之遙
    ，隨後被告駕駛車輛繼續前進，余治軒駕駛重型機車亦直行
    而逼近被告駕駛車輛左前車頭，嗣余治軒騎乘機車因監視器
    角度之故從畫面中消失，旋即被告駕駛車輛煞車燈立時閃起
    ，停頓一下後即離去等情，有上開勘驗筆錄及其附件附卷可
    考，觀諸上開勘驗結果，可知本件被告駕車從速邁樂加油站
    駛出時，其車頭已駛入車道且與車道呈現約45度角，且駕駛
    座左側道路亦無何障礙物或遮蔽物可能遮蓋被告之視線，被
    告並無未能注意直行之余治軒正騎乘機車往中美路二段方向
    之理，是顯然被告駕車左轉彎時對於是否有直行之車輛全然
    未為應盡之注意，其有未遵行轉彎車應讓直行車先行規定之
    事實，亦堪認定。雖被告於原審曾辯稱余治軒騎乘機車速度
    可能過快云云，然此縱然屬實，亦係余治軒是否應當對黎安
    丘之死亡結果同負過失致死罪責之問題，並不影響被告違背
    轉彎車應讓直行車先行之注意義務。再者，本件事故發生時
    ，事故現場客觀狀況為天氣晴、日間自然光線、路面鋪裝柏
    油乾燥、無缺陷、道路無障礙物、視距良好等情，有道路交
    通事故調查報告表（一）（二）附卷足憑（見相字卷第39至
    40頁），可見被告在事故當下並無不能盡上開注意義務之情
    事，惟竟疏未注意，貿然左轉，以致發生本件車禍事故而導
    致黎安丘傷重死亡，亦足認被告有過失甚明。
　㈢至公訴意旨雖依據桃園市政府車輛行車事故鑑定委員會鑑定
    意見，認被告應係違背汽車駕駛人應注意車前狀況，並隨時
    採取必要之安全措施以及汽車起駛前應顯示方向燈，注意前
    後左右有無障礙或車輛行人，並應讓行進中之車輛行人優先
    通行之注意義務，然本件被告既係左轉彎時與余治軒騎乘由
    左側直行而來之重型機車發生碰撞，顯然被告之肇事因素並
    非未注意車前狀況，而係轉彎車未讓直行車先行；另觀諸道
    路交通安全規則第89條第1項規定：「行車前應注意之事項
    ，依下列規定：一、方向盤、煞車、輪胎、燈光、雨刮、喇
    叭、照後鏡及依規定應裝設之行車紀錄器、載重計與轉彎、
    倒車警報裝置等須詳細檢查確實有效。二、行車執照、駕駛
    執照及其他依法令規定必須隨車攜帶之證件，均應攜帶。三
    、隨車工具須準備齊全。四、兒童須乘座於小客車之後座。
    五、駕駛人、前座、小型車後座及大客車車廂為部分或全部
    無車頂區域之乘客均應繫妥安全帶。六、起駛前應關閉汽車
    駕駛人視線範圍內之娛樂性顯示設備。但提供行車輔助顯示
    ，不在此限。七、起駛前應顯示方向燈，注意前後左右有無
    障礙或車輛行人，並應讓行進中之車輛行人優先通行。」，
    即可知所謂汽車起駛前應顯示方向燈，注意前後左右有無障
    礙或車輛行人，並應讓行進中之車輛行人優先通行之注意義
    務，係指涉駕駛人在駕車前應預作之準備及車輛起步前應注
    意之事項，與本件被告係在駕車左轉彎時未禮讓直行車而與
    直行車輛碰撞，全屬二事，無從混為一談。是依上所述，公
    訴意旨認被告係違背汽車駕駛人應注意車前狀況，並隨時採
    取必要之安全措施以及汽車起駛前應顯示方向燈，注意前後
    左右有無障礙或車輛行人，並應讓行進中之車輛行人優先通
    行之注意義務，尚有未恰，應予更正，併此敘明。
  ㈣再依上開勘驗結果，被告駕駛車輛左前車頭與余治軒騎乘重
    型機車車頭逼近至即將迎頭撞上時，余治軒騎乘機車係位於
    被告駕駛車輛之左前方約45度角處，完全在位於駕駛座之被
    告視線可觸及之處，衡情於兩車相撞時被告不可能不知與余
    治軒騎乘機車碰撞一事，是被告於原審辯稱並未能注意與余
    治軒騎乘機車發生碰撞云云，及於本院審理時供稱：當下發
    生時伊沒聽到碰撞聲，伊真的不知道撞到他云云（見本院卷
    第131頁），顯屬無稽；又從上開勘驗結果可知，余治軒騎
    乘機車在與被告駕駛車輛碰撞前，因監視器角度之故從畫面
    中消失後，下一刻被告駕駛車輛之煞車燈竟立時閃起，並停
    頓一下後方離去，據此，更顯見被告對於其駕駛車輛與余治
    軒騎乘機車發生碰撞一事當有所覺察，方會在兩車碰撞後立
    時煞車，並在瞬間判斷留下處理與立時離去之利弊得失後，
    畏罪而駕車逃逸。另觀以被告駕駛車輛之右前保險桿距地高
    約45公分至53公分處，事後經勘察發現有疑似皮屑組織之痕
    跡，且經採集送驗，亦確認皮屑組織之15組-DNA-STR型別與
    死者黎安丘之DNA-STR 型別相符，有勘察採證照片及內政部
    警政署刑事警察局107年3月24日刑生字第0000000000號鑑定
    書附卷可查（見偵字卷第37至39頁、第51頁），益足認被告
    駕駛車輛在事發當下確係直接碰撞黎安丘身體部位；復佐以
    黎安丘送醫急救時，初步經診斷受有凹陷性顱骨開放性骨折
    及急性硬腦膜下出血，可見被告駕駛車輛碰撞黎安丘之力度
    不輕，絕非僅係輕微擦撞而已；而衡諸一般自用小客車駕駛
    人駕駛之經驗，因自用小客車體積遠較大客車或大貨車為小
    ，僅需與其他車體有輕微擦撞甚或只要左右後視鏡與其他行
    人或車體輕微擦撞，即可造成對駕駛人甚屬有感之車體晃動
    ，遑論被告駕駛車輛碰撞黎安丘身體之力度已足以導致黎安
    丘之顱骨產生開放性骨折，其撞擊時對於被告駕駛車輛產生
    之反作用力必然甚鉅，被告實不可能未能發覺其已駕駛車輛
    肇事，導致余治軒騎乘車輛人車倒地之情事。此外，依此肇
    事情形，被告應已預見其駕駛車輛與他人騎乘機車撞擊導致
    他人人車倒地下，該他人必然會因車輛衝撞力道加上摔倒路
    面而受傷，嚴重者甚至性命不保，其竟未確認黎安丘是否因
    肇事而受傷或死亡，或停留現場採取救護或其他必要措施，
    亦未待警方到場處理以釐清肇事責任，旋即駕車駛離現場而
    逕自離去，足見其縱使肇事致他人死亡而逃逸，亦不違反其
    本意之肇事逃逸犯意。
  ㈤綜上所述，本件事證明確，被告犯行已堪認定，應予依法論
    科。
二、論罪科刑：
  ㈠查被告行為後，司法院大法官固於108年5月31日發布釋字第7
    77號解釋，針對刑法第185條之4規定於部分範圍內認定為違
    憲，然細觀解釋文內容，係認定就非因駕駛人之故意或過失
    所致事故之情形是否構成「肇事」，非一般受規範者所得理
    解或預見，於此範圍內，其文義有違法律明確性原則；並認
    定法定刑一律以1年以上7年以下有期徒刑，致對犯罪情節輕
    微者無從為易科罰金之宣告，於此範圍內，不符憲法罪刑相
    當原則，與憲法第23條比例原則有違。換言之，僅在非因駕
    駛人故意或過失導致事故或有犯罪情節輕微之情形，適用刑
    法第185 條之4 規定方有違憲問題。惟本案被告不僅未注意
    轉彎車應讓直行車先行之行車規定而就事故發生有過失，且
    其肇事甚至已導致黎安丘因而死亡，犯罪情節重大，故本件
    適用刑法第185條之4規定顯無違憲疑慮，本院自應依法審判
    ，對被告論罪科刑，合先敘明。　
　㈡次按行為後法律有變更者，適用行為時之法律。但行為後之
    法律有利於行為人者，適用最有利於行為人之法律，刑法第
    2條第1項定有明文。查被告行為後，刑法第276條過失致死
    罪規定已於108年5月29日修正公布，於108年5月31日發生效
    力。查修正前刑法第276條第1項原規定「因過失致人於死者
    ，處2年以下有期徒刑、拘役或2千元以下罰金。」；修正後
    刑法第276條則規定「因過失致人於死者，處5年以下有期徒
    刑、拘役或50萬元以下罰金。」，經比較新舊法之結果，修
    正後之規定並無較有利於被告之情形，是依刑法第2條第1 
    項前段之規定，本案應適用修正前刑法第276條第1項處斷。
　㈢另按道路交通管理處罰條例第86條第1 項關於汽車駕駛人，
    無駕駛執照駕車，因而致人受傷或死亡，依法應負刑事責任
    者，加重其刑至二分之一之規定，係就刑法第276條第1項之
    過失致人於死罪、（修正前）同條第2項之業務過失致人於
    死罪，同法第284條第1項之過失傷害（及致重傷）罪、（修
    正前）同條第2項之業務過失傷害（及致重傷）罪之基本犯
    罪類型，因特殊行為要件予以加重處罰，而成另一獨立之罪
    名，自屬刑法分則加重之性質（最高法院92年度第1次刑事
    庭會議決議、99年度台非字第198號判決意旨參照）。查被
    告之駕駛執照已於105年4月6日因酒駕而吊銷，有汽車駕駛
    人查詢資料附卷可考（見相字第77號卷第51頁），是被告係
    無駕駛執照而駕車，致生本件事故致黎安丘死亡。核被告所
    為，係犯道路交通管理處罰條例第86條第1項、修正前刑法
    第276條第1項之汽車駕駛人，無駕駛執照駕車過失致人於死
    罪及刑法第185條之4之駕駛動力交通工具肇事致人死亡而逃
    逸罪，自應就汽車駕駛人，無駕駛執照駕車過失致人於死罪
    部分依道路交通管理處罰條例第86條第1項規定加重其刑。
    而被告所犯刑法第185條之4肇事逃逸罪，係在處罰駕駛動力
    交通工具者，於肇事致人死傷後而逃逸之行為，尚不在得依
    道路交通管理處罰條例第86條第1項之規定加重其刑之範圍
    。被告所犯上開各罪，罪名有異，行為互殊，應予分論併罰
    。
　㈣再被告前因公共危險之酒駕案件，經臺灣桃園地方法院以103
    年度壢交簡字第3271號判決判處有期徒刑4月確定，並於104
    年5月4日易科罰金執行完畢，有本院被告前案紀錄表在卷可
    參，其於有期徒刑執行完畢後5年內，故意再犯本件駕駛動
    力交通工具肇事致人死亡而逃逸罪此等最重本刑為有期徒刑
    以上之罪，為累犯，經本院參酌司法院大法官釋字第775 號
    解釋意旨，認依累犯規定加重其刑並不致有情輕法重或罪刑
    不相當之疑慮，故應依刑法第47條第1項規定，就被告犯駕
    駛動力交通工具肇事致人死亡而逃逸罪部分加重其刑。
　㈤至被告及其辯護人於本院審理中雖請求依刑法第59條規定酌
    予減輕其刑，及給予緩刑判決云云。惟按刑法第59條規定之
    酌量減輕其刑，必須犯罪另有特殊之原因與環境，在客觀上
    足以引起一般同情，認為即使予以宣告法定最低度刑，猶嫌
    過重者，始有其適用；然依被告上開犯罪情節觀之，被告除
    無照駕駛外，且不僅未注意轉彎車應讓直行車先行之行車規
    定而肇致本件事故發生，並肇事導致黎安丘因而死亡，又於
    發生本件肇事車禍，其理當謹慎及面對後續適宜之處理，詎
    其仍採取逃離現場之方式，意圖規避應負之責任，其之所為
    ，情節顯非輕微，應無犯罪情狀顯可憫恕，認科以最低度刑
    仍嫌過重之情事，爰不依刑法第59條之規定酌減其刑。又經
    本院斟酌上情及全案情節後，認本件亦無暫不執行被告刑罰
    為適當之情事，實不宜為緩刑之宣告，則被告就此請求亦依
    法無據。
三、原審以被告上開犯行事證明確，予以論罪科刑，固非無見，
    惟查刑罰之量定，固屬法院自由裁量之職權行使，而刑事審
    判之量刑，既旨在實現刑罰權分配之正義，法院對科刑判決
    之被告量刑，自應符合罪刑相當原則，使罰當其罪，以契合
    人民之法律感情，則行為人犯後悔悟之程度，是否與被害人
    （告訴人）達成和解，及其後能否確實善後履行和解條件，
    以彌補被害人（告訴人）之損害，均攸關法院判決量刑之審
    酌，且基於「修復式司法」理念，國家亦有責權衡被告接受
    國家刑罰權執行之法益與確保被害人（告訴人）損害彌補之
    法益，務必使二者間在法理上力求衡平；查被告於偵查中業
    與黎安丘家屬達成和解，並賠償黎安丘家屬菲律賓幣400萬
    元等情，有被告與黎安丘家屬簽立之和解書在卷可考（見原
    審卷第65至90頁），堪認被告犯後態度尚非不佳，原判決以
    被告於原審審理中否認犯行，而過度評價其辯護權之行使，
    以為刑罰量定之理由，尚有未恰，是原判決既有前開可議之
    處，自屬無可維持，應由本院予以撤銷改判。爰以行為人之
    責任為基礎，審酌被告駕駛自用小客車未遵守轉彎車應讓直
    行車先行之行車規定，肇致本件交通事故，並致黎安丘傷重
    不治死亡，違反注意義務情節重大，所生危害程度亦不輕，
    終造成死者之家屬永難彌平之傷痛；復在駕車肇事且從撞擊
    力道感知即可預見此等事故可能釀成重大死傷下，不願停留
    現場採取救護或其他必要措施，即為求脫免刑責而駕車逃逸
    ，違反法規範情節更屬重大，所為誠屬不該，然斟酌被告犯
    後與死者家屬達成和解並支付賠償，且於本院審理時已坦承
    犯行，犯後態度尚非不佳，暨審酌被告為本件犯行時年齡為
    36歲、其教育程度為五專肄業、家庭經濟狀況勉持等一切情
    狀，就其所犯上開各罪分別量處有期徒刑8月、1年2月，並
    定其應執行有期徒刑1年4月。
據上論斷，應依刑事訴訟法第369條第1項前段、第364條、第299
條第1項前段，道路交通管理處罰條例第86條第1項，修正前刑法
第276條第1項、刑法第2條第1項前段、第185條之4、第47條第1
項、第51條第5款，判決如主文。
本案經檢察官李叔芬到庭執行職務。
中　　華　　民　　國　　109 　年　　7 　　月　　14　　日
                  刑事第二十庭  審判長法　官  王復生
　　　　　　                          法　官  張紹省
　　　　　　　　                      法　官  陳春秋
以上正本證明與原本無異。
過失致人於死部分不得上訴。
其餘如不服本判決，應於收受送達後20日內向本院提出上訴書狀
，其未敘述上訴之理由者並得於提起上訴後20日內向本院補提理
由書（均須按他造當事人之人數附繕本）「切勿逕送上級法院」
。
                                      書記官  周彧亘
中　　華　　民　　國　　109 　年　　7 　　月　　14　　日
附錄：本案論罪科刑法條全文　　　　　　　　　　　　　　　
道路交通管理處罰條例第86條
汽車駕駛人，無駕駛執照駕車、酒醉駕車、吸食毒品或迷幻藥駕
車、行駛人行道或行經行人穿越道不依規定讓行人優先通行，因
而致人受傷或死亡，依法應負刑事責任者，加重其刑至二分之一
。
汽車駕駛人，在快車道依規定駕車行駛，因行人或慢車不依規定
，擅自進入快車道，而致人受傷或死亡，依法應負刑事責任者，
減輕其刑。

修正前中華民國刑法第276條
因過失致人於死者，處2 年以下有期徒刑、拘役或2 千元以下罰
金。
從事業務之人，因業務上之過失犯前項之罪者，處5 年以下有期
徒刑或拘役，得併科3 千元以下罰金。

中華民國刑法第185條之4
駕駛動力交通工具肇事，致人死傷而逃逸者，處 1 年以上 7 年
以下有期徒刑。